臺灣高等法院臺中分院刑事判決　　　　　　　　九十三年度選上更(二)字第三四號
　上訴人即被告　乙○○
右上訴人因違反選舉罷免法案件，不服臺灣台中地方法院九十一年度訴字第一六六二
號中華民國九十一年十月二十二日第一審判決（起訴案號：臺灣台中地方法院檢察署
九十一年度選偵字第一六○號），提起上訴，判決後經最高法院第二次發回更審，本
院判決如左：
    主　　  文
原判決撤銷。
乙○○無罪。
    理  　　由
一、公訴意旨略以：乙○○與丙○○均係第十七屆台中縣太平市新坪里里長選舉之候
    選人，詎乙○○意圖使丙○○不當選，於民國九十一年六月五日競選活動期間，
    印製有「年輕穩重ㄟ少年，Ａ錢有撇步」、「少年ㄟ，為何每次舉辦里內活動多
    向里民要錢？辦活動，內政部、縣政府、市公所，補助款很多，新坪里資源回收
    ，環保義工獎金優厚；利益團體把持的北太平黃昏市場，中元普渡時，要鄰長向
    商店收普桌費用一千五百元整，烤肉也要錢，放天燈每盞三百元〈民意代表上千
    元〉這樣的里長，清廉穩重嗎？」、「樂安宮媽祖廟、新坪里活動中心堆滿賑災
    物資，少年ㄟ將所有物資一車、二車、三車〈連貨櫃車都來了〉：：：往北太平
    黃昏市場囤積〈樹孝路公園預定地〉，搬進倉庫，賑災物資都不見了？」、「不
    要忘了金牛的所作所為」等不實文字之文宣，散發予鍾明智、賴文芳、黃文璧等
    不特定之多數人，具體指摘丙○○有上開不實事實，乙○○並於九十一年六月五
    日晚間，持前開內容之不實傳單，在台中縣太平市○○里○○路○路散發，足以
    生損害於丙○○、及公眾對於選舉候選人之判斷，嗣於同日晚上九時許，經鍾明
    智發現後報警而循線查獲，並扣得印製有上開不實文字之傳單三箱又一包，因認
    乙○○涉有公職人員選舉罷免法（下稱選罷法）第九十二條之罪嫌。
二、按犯罪事實應依證據認定之，無證據不得認定犯罪事實，刑事訴訟法第一百五十
    四條第二項定有明文。本件公訴人認上訴人即被告（下稱被告）乙○○涉有前開
    罪嫌，係以下列各點為依據：被告散發前述宣傳單之事實，業據告訴人丙○○
    及證人鍾明智、賴文芳、黃玟碧等分別指證甚詳，並有競選宣傳單附卷可稽。依
    競選宣傳單之內容，其指告訴人不清廉、貪污之人格瑕疵，至為明確。被告於
    競選文宣所指涉之各點，或無法提出來源之說明，或係空言依運送賑災物資之人
    所說而記載，難認被告於製作、散發扣案之文宣時，主觀上已有相當理由確信告
    訴人曾收受不當利益、囤積賑災物資為真實。被告乙○○在競選活動期間，散
    發上開不實之文宣，已足以動搖告訴人支持者之投票意向，顯有傳播不實事實，
    使告訴人不當選之意圖，且已足生損害於告訴人及選民對候選人之判斷。訊之被
    告雖不否認發放上開文宣之事實，但堅決否認犯罪，辯稱：我沒有違反選罷法，
    里辦活動，公所、縣政府補助一定夠，我先生以前擔任里長，辦烤肉、歌唱會及
    端午節、中秋節、元宵節都有辦活動，都沒有收費，文宣內容是事實，丙○○辦
    理活動的時候確有收錢，沒有寫收據，事後也沒有寫收支報告，這些本來就是可
    以公評等語。
三、經查：
  (一)選罷法第九十二條規定：「意圖使候選人當選或不當選，以文字、圖畫、錄音、
    錄影、演講或他法，散布謠言或傳播不實之事，足以生損害於公眾或他人者，處
    五年以下有期徒刑」，上述犯罪以：行為人主觀上意圖使候選人當選或不當選
    。以文字、圖畫、錄音、錄影、演講或他法，散布謠言或傳播不實之事。足
    以生損害於公眾或他人，為其要件，且上述犯罪涉及言論犯罪，並為刑法誹謗罪
    之特別規定，參照司法院大法官會議第五０九號解釋意旨，雖行為人不能證明言
    論內容為真實，但依其所提證據資料，認為行為人有相當理由確信其為真實者，
    亦不能以上述違反選罷法刑責相繩。且憲法第十一條規定：「人民有言論、講學
    、著作及出版之自由」，明文揭櫫保障言論自由之旨，而憲法何以要保護言論自
    由，有認為係為追求真理，即認為經由言論的自由開放，將可從真理與邪說謬論
    的競爭中發現真理（言論自由市場說），有認係為健全民主程序，即認為言論自
    由之價值，即在於有助於健全民主政治程序之運作，保障言論自由可以提供社會
    大眾在依照民主程序參與政治決定時所需之資訊，資訊愈豐富，大眾所作的政治
    決定就愈可能比較正確，民主政治之運作因此可更健全（健全民主程序說），亦
    有認為係為保障個人發展自我、實現自我、完成自我，亦即保障個人自主（表現
    自我說），以上說法或係基於功利主義之價值觀說理，或係本於個人之自主尊嚴
    之理念而為立論，惟不能否認的，自由之言論對於提供國民大眾參與政治決定所
    憑之資訊，有其重要而不可替代之功能。
　(二)被告於前揭時地散發宣傳單之事實，已據被告於偵查中供承在卷（選他卷第七頁
    、八頁），核與丙○○之述相符，並有競選宣傳單四張（已發）及三箱一包（未
    發，約一萬六千六百十一張）扣案可資佐證，被告發放競選宣傳單之時間，確實
    係於競選活動期間內，亦有臺中縣選舉委員會函在卷可參（原審卷(一)第十頁）。
    扣案之宣傳單內載有「年輕穩重ㄟ少年，Ａ錢有撇步．．．少年ㄟ，為何每次舉
    辦里內活動多向里民要錢？辦活動，內政部、縣政府、市公所，補助款很多，新
    坪里資源回收，環保義工獎金優厚：：：這樣的里長，清廉穩重嗎？」等語，被
    告於偵查中自承「少年ㄟ」是指里長（選他卷第七頁），而當時之新坪里里長即
    是丙○○，故被告上揭宣傳單具體指涉丙○○「Ａ錢」，攻擊其不清廉之人格瑕
    疵，至為明顯。而證人林朝陽於原審證稱：「我有參加中秋活動交三百元，訂一
    桌是要交三百元，其他我沒有參加」，證人王麗美於原審證稱：「我有交過三百
    元去參加中秋節的活動，是交三百元一桌的，其他的我不知道：：：」，證人蔣
    維燦於原審證稱：「我都沒有參加這些民俗活動，但我可以證明確實有辦理這些
    民俗活動，因為我確實有看到這些活動，有參加的人有收錢」（原審卷第二十六
    頁），證人楊永禮於本院更審前調查時證稱：「民國八十八年我們的普渡是在北
    太平黃昏市場裡面辦理普渡，要參加普渡的人，一桌要繳一千五百元，才能參加
    普渡，當時有一張文宣，全面通知我們里內的店家，說要參加的里民可以去鄰長
    那裡繳錢報名，也可以到里長那裡報名繳錢，要參加的人拿錢來給我，我就拿去
    交給里長．．．」等語（上訴卷第二十七頁），堪信丙○○舉辦上開活動時確曾
    收費。
　(三)依本院前審向台中縣太平市公所函查結果，謝久明（被告乙○○之夫）於八十七
    年五月間，就新坪社區發展協會成立太極氣功研習班申領二千元補助款；八十七
    年四月間及六月間，因長壽俱樂部召開會員大會補選會長、慶生會等活動，分別
    申領補助款三千元，八十七年五月間，因歌唱研習班舉辦自強活動申領三千元補
    助款；八十七年十月，因樹孝守望相助隊申請隊旗、長壽俱樂部舉辦自強活動，
    分別申領補助款一千八百元、五千元；八十七年十月因媽媽教室歌唱班舉辦週年
    慶活動申領三千元補助款；八十八年四月，因氣功隊辦理成立週年慶活動申領補
    助款三千元。丙○○於八十七年十月，因舉辦中秋節晚會活動申領補助款三千元
    有台中縣太平市公所函在卷可按（更(一)卷第六十頁），謝久明任里長時之八十七
    年間，並未向太平市公所或台中縣政府申請舉辦元宵節、中秋節活動之補助。依
    據上開太平市公所函，補助款之金額顯不足以辦理各項活動；而依證人即新坪里
    里幹事張明宗、社區發展協會的理事長陳杉茂、第九鄰鄰長賴文芳所證，丙○○
    辦理元宵、中秋、中元等節慶之活動之所以酌收費用，是因經費不足或為減少浪
    費（原審卷(二)第三十頁、更(一)卷第三七頁、第三八頁證人張明宗所證，原審卷(二)
    第二十九、三十頁證人陳杉茂所證，原審卷(二)第三十頁賴文芳所證），且辦理活
    動酌收費用本係常情，依證人林朝陽等前開所證，丙○○就各該活動所收之費用
    並不多，且證人張明宗、陳茂杉於原審亦證稱：收這些費用還算合理、所收之費
    用還不夠（見原審卷第三十頁），證人賴文芳於原審證稱：沒有貪污的情事等語
    （原審卷第三十頁），，並無證據足以證明丙○○確有「Ａ錢」之情事；惟證人
    張明宗另證稱：「（里民辦理活動補助經費之來源？）市公所、縣政府兩個單位
    最常見」、「（里的經費來源是否包括資源回收及環保義工之獎金？）資源回收
    的錢，另有一個環保義工小隊之帳冊」（上訴卷第八十三頁）、「里長（指丙○
    ○）是環保義工小隊的隊長」（更(一)卷第三十八頁）等語，則被告印製、散發之
    競選傳單上所載：「為何每次舉辦里內活動多向里民要錢？辦活動，縣政府、市
    公所，補助款很多，新坪里資源回收，環保義工獎金優厚」等語，對於丙○○可
    動用環保義工獎金一節尚非全屬不實，而告訴人丙○○於本院上訴審復供陳：「
    （申請之補助款是否對外公告？財務如何處理？）沒有，辦活動會公告，在當時
    活動中，並無帳冊另外公告給里民知道。有參加活動者可能可以了解，未參加者
    可能無法得知」、「我並不知道要公告帳冊」、「收費時以報名表為憑，報名表
    直接交到里辦公室」、「（里辦公室留存之報名表有對外公開？）無」（上訴卷
    第六十四頁、第六十五頁、第八十五頁、第八十六頁）。按陽光是最佳的防腐劑
    ，本件告訴人丙○○於其里長任內辦理里民活動曾多次向里民收款，在收費時不
    但未開立收據，復未主動將活動之收支情況對外公開揭露接受民眾之檢視，相關
    經費處理之方式未盡週延而有瑕疵，雖無證據足以證明丙○○涉有不法，但以一
    般理性國民之合理認識，未免認為其中存有弊端，被告於競選期間以文宣訴諸選
    民公斷，其所用語彙「Ａ錢有撇步」、「這樣的里長，清廉穩重嗎」等語雖然尖
    銳、苛刻，而難為告訴人所接受，惟對於公共事務處理方式之指摘以求改進仍有
    相當之價值，應受憲法言論自由權之保障，難認為被告主觀上有何指摘、傳述不
    實之事之故意。
  (四)證人王秋台、黃法來、劉輝雄於原審法院調查時分別證稱：不知道北太平黃昏市
    場是何人經營的，且不知道九二一賑災物資是否有「不見了」之情事（原審卷第
    二十七頁、第二十八頁），固無法證明丙○○就九二一震災之救濟物資發放有何
    違法之情事；惟北太平黃昏市場係丙○○之兄長所經營，且震災之救濟物資確分
    別放置於北太平黃昏市場，進出均未登記，亦無具有公信力之機關就物資之發放
    詳為查核，此業據丙○○供稱：「（北太平黃昏市場）不是我，是我哥哥經營的
    」、「：：：（里長辦公室）地震之前是在那裡，從八十八年到八十九年都設在
    北太平黃昏市場」、「是，那是小隊長帶過去的（指九二一地震賑災物資有部分
    堆在其北太平黃昏市場的辦公室處，是小隊長帶過去的）」、「（物資進出）都
    沒有登記」等語（上訴卷第二十八頁），按北太平黃昏市場係丙○○之兄所經營
    ，新坪里里長辦公室亦設於該處，且震災救濟物資本是社會各界善心捐助，其收
    受、發放本應有一定之常規與紀錄以昭公信，此亦為處理收受、轉發物資之丙○
    ○所應注意之事，雖救災百事待舉，難期處理週全，惟賑災物資之發放無翔實之
    紀錄，以一般知識經驗之國民，不免認為其中亦有弊端，被告因而於宣傳單上記
    載「利益團體：：：少年ㄟ將所有物資一車、二車、三車〈連貨櫃車都來了〉：
    ：：往北太平黃昏市場囤積（樹孝路公園預定地），搬進倉庫，賑災物資都不見
    了？：：：所作所為」等語，亦難認為被告主觀上有何指摘、傳述不實之事之故
    意。綜合上述，本件被告所為與選罷法第九十二條及刑法第三百十條之誹謗罪構
    成要件均有未合，依法自應為被告無罪之諭知。
四、原審未察，逕對被告論罪科刑，自有未洽，被告上訴意旨否認犯罪，指摘原審判
    決不當，為有理由，應由本院撤銷原審判決，另為無罪之諭知。
五、依刑事訴訟法第三百六十九條第一項前段、第三百六十四條、第三百零一條第一
    項，判決如主文。
本案經檢察官甲○○到庭執行職務。
中      華      民      國      九十三      年      四    月  二十八日
                                    臺灣高等法院臺中分院刑事第十庭
                                          審判長法  官  林  照  明
                                                法  官  吳  重  政
                                                法  官  王      銘
右正本證明與原本無異。
如不服本判決應於收受送達後十日內向本院提出上訴書狀，其未敘述上訴之理由者並
得於提起上訴後十日內向本院補提理由書（均須按他造當事人之人數附繕本）。
                                                書記官  王  麗  珍
中      華      民      國      九十三   年       四      月   二十九   日
                                                                        Ｉ
